【裁判字號】    98,台上,2074
【裁判日期】    981105
【裁判案由】    返還價金等
【裁判全文】
最高法院民事判決            九十八年度台上字第二○七四號
上  訴  人  甲 ○ ○
            乙○○○
共      同
訴訟代理人  林 世 宗律師
上  訴  人  丙 ○ ○
訴訟代理人  陳 淑 芬律師
            陳 曉 祺律師
被 上訴 人  丁 ○ ○
訴訟代理人  鍾 開 榮律師
上列當事人間請求返還價金等事件，上訴人對於中華民國九十七
年九月十六日台灣高等法院第二審更審判決（九十六年度重上更
(一)字第二一一號），提起上訴，本院判決如下：
    主  文
上訴駁回。
第三審訴訟費用由上訴人負擔。
    理  由
本件被上訴人主張：伊於民國八十年五月二十一日與訴外人劉翠
瑾簽訂股票買賣契約書（下稱系爭買賣契約），以新台幣（下同
）四千七百五十九萬二千七百二十元之價格向其買受第一人壽保
險股份有限公司股票四百五十六張（每張一千股，下稱系爭股票
）。已於簽約時交付定金四百五十六萬元，並於同年六月二十三
日再交付頭期款一千六百七十二萬元而取得系爭股票中之一百六
十張。嗣劉翠瑾於同年六月二十六日死亡，經其繼承人即上訴人
乙○○○及訴外人劉德正（下稱乙○○○二人，按該二人為劉翠
瑾之父母）於八十年七月三日與伊簽立協議書（下稱第一份協議
書），同意概括承受系爭買賣契約之一切權利、義務後，雙方乃
於同年月二十五日簽訂協議書（下稱第二份協議書），除合意解
除系爭買賣契約外，另約定乙○○○二人同意返還劉翠瑾前所收
取之定金及價金共二千一百二十八萬元暨利息二十一萬五千元予
伊，由伊返還已收受之股票一百六十張，並同意其二人取回劉翠
瑾生前交付訴外人俞大衛律師保管之股票二百九十七張（應係二
百九十六張之筆誤）。詎乙○○○二人竟拒不返還價金，屢經催
促，均置之不理。因劉德正繼於八十八年十一月十五日死亡，上
訴人均為劉德正之繼承人，依民法第一千一百五十三條規定，即
應就上開應返還伊之價金二千一百二十八萬元負連帶給付之責。
又系爭買賣契約縱未解除，但系爭買賣標的物已屬給付不能，伊
亦得依民法第二百五十五條規定，逕以起訴狀繕本之送達作為解
除該契約之意思表示。或依同法第二百五十六條規定解除契約，
請求上訴人返還價金及負連帶損害賠償責任等情。爰依民法第一
百七十九條之不當得利及第二百二十六條、第二百六十條、第二
百五十九條第二款之損害賠償、回復原狀等規定，求為命上訴人
連帶給付二千一百二十八萬元，及自訴狀繕本送達翌日（乙○○
○、甲○○自九十四年四月二日、丙○○自同年月五日）起加付
法定遲延利息之判決。
上訴人則以：系爭買賣契約書及第一份、第二份協議書非但均非
真正；且劉翠瑾未經系爭股票其他所有人之授權或同意，所訂立
之系爭買賣契約亦屬無效。縱屬有效或乙○○○二人曾以第二份
協議書合意解除該買賣契約，然被上訴人違約未給付買賣價款，
系爭股票又分屬乙○○○二人及上訴人所有，其二人未經全體所
有人同意之解約行為，仍不生解除效力，伊等得拒絕返還價金及
賠償等語，資為抗辯。
原審斟酌全辯論意旨及調查證據之結果，以：被上訴人以四千七
百五十九萬二千七百二十元之價格向劉翠瑾購買系爭股票，於系
爭買賣契約內記載簽約當日已付定金四百五十六萬元，及依分期
給付之約定將一千六百七十二萬元之頭期款匯予訴外人柯鶯雀。
嗣劉翠瑾、劉德正先後於八十年六月二十六日、八十八年十一月
十五日死亡，上訴人均為劉德正之繼承人等情，為兩造不爭執之
事實。上訴人雖辯稱：系爭買賣契約非為真正，或劉翠瑾未經其
他股票所有人之授權或同意，其出售系爭股票之買賣契約應屬無
效云云。惟依系爭買賣契約、保管書之記載及證人即該契約見證
人俞大衛律師證述之內容，可知劉翠瑾與被上訴人簽訂系爭買賣
契約時，已就買賣標的物（系爭股票）及價金達成合意，該買賣
契約自屬有效成立，且劉翠瑾出賣包含劉德正等人所有在內之系
爭股票予被上訴人，非屬移轉所有權契約，僅係買賣契約（債權
契約）性質，原不以有處分權為必要，尚不因此影響系爭買賣契
約之效力。又依劉翠瑾於七十五年六月十六日親立之自書遺囑內
容及該遺囑之見證人郭一成律師於另案陳仁崇即劉翠瑾之夫訴請
分割遺產事件（台灣台北地方法院八十一年度家訴字第三十號）
中所為之證述，足見陳仁崇因對其被繼承人劉翠瑾有重大虐待之
情事，業經劉翠瑾於七十五年六月十六日表示其不得繼承，依民
法第一千一百四十五條第一項第五款規定，陳仁崇於斯時起即已
喪失其對劉翠瑾之繼承權。是以劉翠瑾於八十年間身亡後之繼承
人，應僅有其父、母乙○○○二人。該二人本於劉翠瑾之繼承人
地位，於同年七月二十五日與被上訴人訂立第二份協議書合意解
除系爭買賣契約，依同法第一千一百四十八條前段規定，已生解
除之效力。上訴人抗辯：陳仁崇於劉翠瑾死亡時，並未喪失繼承
權，第二份協議書未經劉翠瑾之全體繼承人即乙○○○二人及陳
仁崇，共同與被上訴人合意解除，不生效力等語，所提出之劉翠
瑾遺產稅證明書，僅屬證明其等已繳清劉翠瑾遺產稅之文件，此
與認定劉翠瑾之繼承人有無喪失繼承權無涉，難憑該證明書內有
關繼承人陳仁崇之記載，即謂陳仁崇未喪失繼承權。再參酌證人
俞大衛律師之證述，暨第二份協議書及領回二百九十六張股票收
據內所蓋用乙○○○二人之印章，與其等存放於俞大衛律師處之
印文完全相符，而上訴人又自陳乙○○○二人已領回二百九十六
張股票等情，足認乙○○○二人係於八十年七月二十五日授權一
姓名不詳年輕女子持其等之印章至俞大衛律師事務所，代理其等
與被上訴人於第二份協議書蓋用該印章辦理合意解除系爭買賣契
約之事宜，依民法第一百零三條規定，已直接對乙○○○二人發
生效力。上訴人辯稱：乙○○○二人未親自到場簽名，第二份協
議書不生合意解除系爭買賣契約效力云云，亦無足取。則乙○○
○二人基於其為劉翠瑾繼承人之地位，既與被上訴人合意解除系
爭買賣契約，領回股票，同意返還已受領被上訴人交付之價金及
定金。而依證人俞大衛律師證述之內容，及系爭買賣契約、電匯
回條記載被上訴人應付系爭買賣定金、頭期款之日期、金額，與
劉翠瑾留存在見證人俞大衛律師處之指示（定）匯款帳戶（柯鶯
雀）互核相符，暨該二次給付之款項與第二份協議書內載明乙○
○○二人同意返還之價金及定金共計二千一百二十八萬元又均符
合之情，即見被上訴人確已交付系爭買賣股票之價金共為二千一
百二十八萬元。上訴人抗辯：被上訴人未交付定金及頭期款計二
千一百二十八萬元，劉翠瑾之遺產明細表內無該款項之記載云云
，並無可採。是乙○○○、劉德正二人為劉翠瑾之繼承人，於與
被上訴人合意解除系爭買賣契約，同意返還已收受之定金及頭期
款予被上訴人，竟拒不返還，而無法律上原因受有該二千一百二
十八萬元之利益。上訴人於劉德正死亡後，均為其繼承人，依民
法第一千一百五十三條規定，自應負連帶返還之責。被上訴人依
繼承及不當得利之法律關係，請求上訴人連帶給付上開金額之本
息，即屬有理，應予准許，為原審心證之所由得。並說明被上訴
人另依法定解除（民法第二百五十五條、第二百五十六條）系爭
買賣契約之事由及債務不履行損害賠償之法律關係請求部分，無
庸併予審酌。及兩造其餘攻擊、防禦方法不必逐一論述之理由。
因而維持第一審所為被上訴人勝訴之判決，駁回上訴人之上訴，
經核於法洵無違誤。上訴意旨，猶就原審取捨證據、認定事實及
解釋契約之職權行使，暨已詳析之法律判斷及其他贅述之理由，
指摘原判決不當，求予廢棄，非有理由。
據上論結，本件上訴為無理由。依民事訴訟法第四百八十一條、
第四百四十九條第一項、第七十八條，判決如主文。
中    華    民    國  九十八  年   十一   月    五    日
                      最高法院民事第三庭
                          審判長法官  蘇  茂  秋
                                法官  陳  碧  玉
                                法官  王  仁  貴
                                法官  張  宗  權
                                法官  陳  重  瑜
      本件正本證明與原本無異
                                      書  記  官
中    華    民    國  九十八  年   十一   月   十七   日
                                                Ａ


司法院資訊處製作；財團法人民間司法改革基金會備份。
